【裁判字號】    98,家訴,51
【裁判日期】    980908
【裁判案由】    分割共有物
【裁判全文】
臺灣高雄地方法院民事判決              98年度家訴字第51號
原      告  辛○○
被      告  庚○○
被      告  甲○○○
被      告  丙○○
被      告  乙○○○
被      告  戊○○
被      告  丁○○
被      告  己○○
上當事人間訴請分割共有物事件，本院於民國98年8 月19日言詞
辯論終結，判決如下：
  主  文
被告應就公同共有如附表所示之土地准予分割，分割方法為按被
告每人應有部分各七分之一比例維持共有。
原告其餘之訴駁回。
訴訟費用由原告負擔四十二分之一，餘由被告負擔。
  事實及理由
壹、程序方面：
一、按訴狀送達後，原告不得將原訴變更或追加他訴，但擴張或
    減縮應受判決事項之聲明者，不在此限；民事訴訟法第255
    條第1 項第3 款定有明文。另按原告原起訴聲明就附表所示
    (1)(3)之不動產，請求分割為兩造各取得應有部分各72分之12
    ，就附表(2)所示之不動產，請求分割為兩造各取得應有部分
    各為144 分之6 ，於本件審理中於98年6 月23日具狀減縮聲
    明為請求就附表所示(1)(2)之不動產，請求分割為兩造各取得
    應有部分各72分之2 ，就附表所示(2)之不動產，分割為兩造
    各取得應有部分各為144 分之1 ，核屬為減縮應受判決事項
    之聲明，揆諸前揭規定，於法相符，應予准許，合先敘明。
二、被告丙○○未於最後言詞辯論期日到場，被告庚○○、黃張
    受蘭、乙○○○、戊○○、丁○○及己○○經合法通知，未
    於言詞辯論期日到場、復未提出書狀作何聲明或陳述。
貳、實體方面：
一、本件原告起訴時主張：
  (一)按民法第242條規定，債務人怠於行使其權利時，債權人因
    保全債權，得以自己之名義，行使其權利。又繼承人得隨時
    請求分割遺產，同法第1164條分別定有明文。
  (二)查被告庚○○之妻張琴，因前向原告承租坐落高雄縣岡山
    鎮○○路13巷53號房屋，積欠原告租金新台幣（下同）114
    萬元，而被告庚○○係上開租約之連帶保證人，案經原告訴
    請被告與張琴連帶給付，業經鈞院判決93年度訴字第1572號
    民事判決被告應連帶給付如訴給付確定，有判決及確定證明
    書可稽，因被告迄未清償，原告爰依法對被告庚○○如訴之
    聲明所示土地權利聲請強制執行（本院97年度司執字第
    63667 號），惟因被告上開權利係屬因繼承而取得公同共有
    權，尚未辦理分割，因而無法續為執行，有土地登記謄本可
    稽，為保全債權人債權之必要，為此，爰依法代位被告庚○○，對其於公同共有人請求分割遺產為分別共有。為此，爰
    提起本件訴訟，並求為聲明：
    被告應就公同共有之如附表(1)(2)所示之土地准予分割，
      分割方法為按被告每人應有部分各72分之2 比例維持共有
      。
    被告應就公同共有之如附表(3)所示之土地准予分割，分割
      方法為按被告每人應有部分各144 分之1 比例維持共有。
    訴訟費用由被告負擔。
二、被告丙○○雖未於最後言詞辯論期日到場，然據其前到庭陳
    述則以：對於原告請求沒有意見等語；被告庚○○、黃張受
    蘭、乙○○○、戊○○、丁○○及己○○經合法通知，未於
    言詞辯論期日到場，復未提出書狀作何聲明或陳述。
三、本件應審究者，厥為兩造因繼承取得公同共有之系爭如附表
    所示之土地得否分割?
  (1)被告為被繼承人黃福興之繼承人，就附表所示之土地因繼承
    而為公同共有，並已辦畢公同共有登記等情，此有土地登記
    第二類謄本在卷為證，被告亦不爭執，自堪信為真實。
  (2)按各共有人，除法令另有規定外，得隨時請求分割共有物，
    民法第823 條第1 項前段定有明文。次按債務人怠於行使其
    權利時，債權人因保全債權，得以自己之名義，行使其權利
    。民法第242 條本文定有明文。次按代位權係債權人代行債
    務人之權利，代行者與被代行者之間，必須有債權、債務關
    係之存在，否則即無行使代位權之可言，並以債權人如不代
    位行使債務人之權利，其債權即有不能受完全滿足清償之虞
    而有保全債權之必要始得為之；倘債之標的與債務人之資力
    有關，如金錢之債，其債務人應就債務之履行負無限責任時
    ，代位權之行使自以債務人陷於無資力或資力不足為要件。
    若債務人未陷於無資力或資力不足者，即無行使代位權以保
    全債權之必要。且債權人之權利，非於債務人負遲延責任時
    ，不得行使，此觀民法第242 條、第243 條規定自明（最高
    法院94年度台上字第301 號、93年度台再字第5 號、88年度
    台上字第694 號判決意旨可資參照）。查，被告應與訴外人
    張琴連帶給付原告之債務為114 萬元，則原告為被告庚○○之債權人，有本院93年度訴字第1572號民事判決暨確定證
    明書（影本）在卷為證，自堪信為真。而被告庚○○96年度
    薪資暨其他所得合計僅33018 元，名下財產總額僅16598 元
    ，另於97年度所得亦僅有2000元，名下財產總額僅16598 元
    ，有本院稅務電子閘門財產所得調件明細表2 份在卷可稽，
    被告庚○○業已陷於資力不足之情形，而原告債權有受完全
    滿足清償之虞而有保全債權之必要，甚為明確。參以原告就
    被告庚○○如附表所示之土地聲請強制執行，有本院民事執
    行處97年10月2 日及97年10月30日通知雄院高97司執良字第
    63667 號通知在卷可稽，然附表土地為被告七人公同共有，
    而被告七人就系爭土地並無約定不能分割，亦無從協議分割
    ，綜上所述，是以，原告既為被告庚○○之債權人，其代位
    請求裁判分割系爭土地，於法有據。又原告主張就系爭附表
    之土地分割方式為依被告各應繼分7 分之1 維持分別共有，
    本院認為依被告每人應有部分各7 分之1 比例維持共有之分
    割方法為適當，爰判決如主文第1 、2 項所示。
四、從而，系爭土地按被告每人應有部分比例各7 分之1 維持分
    別共有之方式予以分割，原告逾此範圍之請求，為無理由，
    應予駁回。
五、結論：本件原告之訴為一部有理由，一部無理由，依民事訴
    訟法79條、第85條第1 項前段，判決如主文。
中    華    民    國    98    年    9    月    8    日
                  家事法庭法  官  郭慧珊
以上證明與原本無異。
如對本判決上訴，須於判決送達後20日之不變期間內，向本院提
出上訴狀。
中    華    民    國    98    年    9    月    8     日
                           書記官  王少玲
附表：
  被告因繼承而公同共有之土地如下：
  (1)高雄市○○區○○段二小段0000-0000 地號土地，面積為
    165.00 平方公尺、權利範圍為72分之12。
    分割方法：被告各為504分之12。（計算式：12/72x1/7）
  (2)高雄市○○區○○段二小段0000-0000 地號土地，面積為
    22.00平方公尺、權利範圍為144 分之6 。
    分割方法：被告各為1008分之6。（計算式：6/144x1/7）
  (3)高雄市○○區○○段二小段0000-0000 地號土地，面積為
    147.00平方公尺、 權利範圍為72分之12。
    分割方法：被告各為504分之12。（計算式：12/72x1/7）


司法院資訊處製作；財團法人民間司法改革基金會備份。
